臺灣高等法院民事判決　　　　　　　　　94年度重上字第81號
上訴人(兼徐鐘
碧承受訴訟人) 乙○○
　　　　　　　丁○○
　　　　　　　丙○○
共　　　同
訴訟代理人　　莫詒文律師
　　　　　　　許良宇律師
被上訴人　　　甲○○
訴訟代理人　　蔡亞寧律師
　　　　　　　張迺良律師
上列當事人間，因給付補償費事件，上訴人對於中華民國93年 3
月24日臺灣臺北地方法院92年度重訴字第1447號第一審判決，提
起上訴，經本院於94年9月27日言詞辯論終結，判決如下：
    主  文
原判決關於命上訴人等應連帶給付之金額、利息，逾越新臺幣陸
佰肆拾陸萬仟肆佰玖拾玖元，及自民國92年8月30日起算之利息
部分、及該部分假執行之宣告、訴訟費用之裁判廢棄。
上開廢棄部分，被上訴人在第一審之訴，及假執行之聲請駁回。
其餘上訴駁回。
第一、二審訴訟費用除確定部分外，由上訴人等連帶負擔40%，
其餘由被上訴人負擔。
    事實及理由
一、查原審共同被告徐鐘碧於原審93年 3月24日判決前一日，即
    93年 3月23日死亡，有戶籍謄本、相驗屍體證明書在卷為憑
    ；依民事訴訟法第 173條前段規定，及最高法院18年度上字
    第2690號、22年度上字第 804號判例意旨，原法院之判決仍
    有效力，且經原法院裁定命由上訴人乙○○、丁○○、丙○
    ○承受訴訟，並續行訴訟，合先敘明。
二、被上訴人起訴主張：上訴人等繼承徐風楷所有臺北縣板橋市
    ○○段38-1、-2、-4地號土地(以下稱系爭土地)，自日據時
    代即為被上訴人之先祖父、先父、及被上訴人延續承租耕作
    ，83年9月6日經台北縣政府公告屬「新板橋車站特定專用區
    細部計劃」之範圍內，其中38-2地號土地編定為「廣場兼停
    車場」、38-1、38-4地號土地編定為「道路預定地」，86年
    6月30日徐風楷以耕地三七五減租條例第17條第1項第 5款之
    規定，終止與被上訴人間之耕地租約，為被上訴人於86年 7
    月9日函覆拒絕；87年1月21日上訴人等即依耕地三七五減租
    條例第26條第 1項之規定聲請調解、調處均不成立，歷經三
    審判決被上訴人敗訴確定，92年 2月14日向臺北縣板橋市公
    所申請註銷三七五耕地租約，同年 3月24日地政機關為終止
    耕地三七五租約之註記；惟上訴人等未依耕地三七五減租條
    例第17條第 2項之規定，給予被上訴人補償，為此，求為命
    上訴人等應連帶給付被上訴人新臺幣(以下同)30,130,000元
    ，並自86年7月9日起至清償日止，按週年利率5%計算之利息
    之判決 (原法院就被上訴人備位聲明，判命上訴人等應連帶
    給付被上訴人16,072,409元本息，駁回其先位聲明及其餘之
    請求，未據被上訴人聲明不服，不予贅述。)。並聲明：(一
    )上訴駁回。(二)第二審訴訟費用由上訴人負擔。
三、上訴人等則以：被上訴人就系爭土地與上訴人等之耕地租約
    ，已為上訴人等之被繼承人徐風楷於86年 6月30日發函合法
    終止，依耕地三七五減租條例第17條第 2項之規定，尚應減
    除土地增值稅，且尚有未支付租金及其於終止租約後未將系
    爭土地返還，獲有相當於租金之利益，致上訴人等受有相當
    於租金之損害，上訴人等請求支付、返還，並以之抵銷其所
    得請求之補償費等語，資為抗辯；並聲明：(一)原判決不利
    於上訴人等部分廢棄。(二)廢棄部分，被上訴人在第一審之
    訴駁回。(三)第一、二審訴訟費用由被上訴人負擔。
四、被上訴人主張上訴人等繼承徐風楷所有系爭土地，自日據時
    代即為被上訴人之先祖父、先父、及被上訴人延續承租耕作
    ，83年9月6日經台北縣政府公告屬「新板橋車站特定專用區
    細部計劃」之範圍內，其中38-2地號土地編定為「廣場兼停
    車場」、38-1、38-4地號土地編定為「道路預定地」，86年
    6月30日徐風楷以耕地三七五減租條例第17條第1項第 5款之
    規定，終止與被上訴人間之耕地租約，為被上訴人於86年 7
    月9日函覆拒絕；87年1月21日上訴人等即依耕地三七五減租
    條例第26條第 1項之規定聲請調解、調處均不成立，歷經三
    審判決被上訴人敗訴確定，92年 2月14日向臺北縣板橋市公
    所申請註銷三七五耕地租約，同年 3月24日地政機關為終止
    耕地三七五租約之註記；上訴人等迄未依耕地三七五減租條
    例第17條第 2項之規定，給予被上訴人補償等事實，為上訴
    人等所不爭執，且有存證信函、臺灣板橋地方法院87年度訴
    字第2033號、本院88年度上字第1543號、最高法院91年度臺
    上字第1064號民事判決等影本在卷 (原審卷第9頁至第36頁)
    為憑；被上訴人主張之上開事實，應堪信為真實。
五、按：依前項第5款規定(耕地租約在租佃期限未屆滿前，非有
    「經依法編定或變更為非耕地使用時」，不得終止 )，終止
    租約時，除法律另有規定外，出租人應給予承租人「終止租
    約當期之公告土地現值，減除土地增值稅後餘額三分之一。
    」補償，耕地三七五減租條例第17條第2項第3款定有明文。
    本件上訴人等繼承徐風楷所有系爭土地，業經台北縣政府於
    83年9月6日以北府工都字第311448號公告列入新板橋車站特
    定專用區，其土地使用分區，38-2地號土地為廣場兼停車場
    ，38-1、-4地號土地為道路預定地，有台北縣政府工務局88
    年6月22日 (八八)北工都字第1-4423號函、及台北縣板橋市
    公所86年1月7日北縣板工都證字第0074號簡便行文表可憑，
    足見系爭土地確已依法變更為非耕地使用。徐風楷於86年 6
    月30日，依耕地三七五減租條例第17條第1項第5款之規定，
    以郵局存證信函向上訴人為終止租約之意思表示，被上訴人
    於同年7月9日覆函表示不同意，有各該信函可考。足徵徐風
    楷所為終止租約之意思表示已到達上訴人，系爭耕地租約業
    經其合法終止，有前揭最高法院91年度臺上字第1064號民事
    判決在卷為憑；被上訴人依耕地三七五減租條例第17條第 2
    項第 3款規定，請求上訴人等補償，於法尚非無據，應予准
    許。
六、查上訴人等繼承徐風楷所有系爭土地，面積依序為 301平方
    公尺、181平方公尺、173平方公尺合計為 655平方公尺，於
    終止租約之86年 7月當期公告現值，每平方公尺為75,000元
    ，總價為49,125,000元(75,000×655=49,125,000)；而前次
    移轉日期為56年2月，當期移轉現值每平方公尺為 66.6元，
    依財政部公佈之增值稅計算式，86年6月(85年7月至86年6月
    當期公告現值每平方公尺為 74,000元)當期之土地增值稅為
    28,875,726元等事實，為兩造所不爭執，且有土地增值稅計
    算資料、公告現值查詢資料、土地登記謄本、物價總指數表
    、臺北縣政府稅捐稽徵處94年6月20日北稅財一字第0940064
    914號函等在卷 (本院卷第48頁至第52頁、71頁)足稽。
七、被上訴人主張上訴人等繼承徐風楷所有系爭土地，免徵土地
    增值稅，應補償被上訴人之地價，不應減除土地增值稅；上
    訴人則以被上訴人係依耕地三七五減租條例第17條第2項第3
    款之規定，請求補償自應依該條款規定減除土地增值稅為抗
    辯。經查：
(一)被上訴人主張，免徵土地增值稅，應補償被上訴人之地價，
    不應減除土地增值稅，無非以上訴人等繼承徐風楷所有系爭
    土地，係為政府所徵收，依平均地權條例第42條第1項、第2
    項前段規定，免徵土地增值稅為其論據；惟查：依前項第 5
    款規定，終止租約時 (耕地租約在租佃期限未屆滿前，非有
    「經依法編定或變更為非耕地使用時」，不得終止 )，除法
    律另有規定外，出租人應給予承租人「終止租約當期之公告
    土地現值，減除土地增值稅後餘額三分之一。」補償，為耕
    地三七五減租條例第17條第2項第3款所明文規定，本件出租
    人即上訴人等給予承租人之補償，自應依該條款之規定，於
    86 年7月為終止租約當期之公告土地現值，減除土地增值稅
    後餘額三分之一。
(二)被徵收之土地，免徵其土地增值稅。依都市計畫法指定之公
    共設施保留地尚未被徵收前之移轉，準用前項規定，免徵土
    地增值稅，平均地權條例第42條第1項、第2項前段固有明文
    規定；本件上訴人等繼承徐風楷所有系爭土地，83年9月6日
    經台北縣政府公告屬「新板橋車站特定專用區細部計劃」之
    範圍內，其中38-2地號土地編定為「廣場兼停車場」、38-1
    、-4地號土地編定為「道路預定地」，尚未被徵收，係屬依
    都市計劃法指定公共設施保留地，於未被徵收前之移轉，依
    前揭規定，免徵土地增值稅；惟查平均地權條例第42條第 2
    項但書同時又規定：但經變更為非公共設施保留地後再移轉
    時，以該土地第一次免徵土地增值稅前之原規定地價或前次
    移轉現值為原地價，計算漲價總數額，課徵土地增值稅。本
    件上訴人等繼承徐風楷所有系爭土地，於83年9月6日經公告
    為「新板橋車站特定專用區細部計劃」之範圍內，尚未被徵
    收，如有平均地權條例第42條第 2項但書規定情形，仍須徵
    收土地增值稅；如依被上訴人之見，於86年獲得上訴人等免
    予減除土地增值稅，依當期公告現值土地價額三分之一予以
    補償，豈事理之平；從而，耕地三七五減租條例第17條第 2
    項第 3款規定其計算補償，所應減除之土地增值稅，係屬「
    預計性質」，自仍應予以計扣，內政部92年 6月10日台內地
    字第0920008347號函釋，亦同此見解，被上訴人主張不應減
    除土地增值稅，顯與法條規定尚有未合，尚非足取。
(三)綜合上述，被上訴人依耕地三七五減租條例第17條第2項第3
    款規定，應獲得上訴人終止租約之補償，86年 7月當期公告
    土地現值，減除土地增值稅後餘額三分之一，為 6,749,758
    元[即 (49,125,000-28,875,726)÷3=6,749,758]。
八、按：二人互負債務，而其給付種類相同，並均屆清償期者，
    各得以其債務，與他方之債務，互為抵銷。債之請求權雖經
    時效而消滅，如在時效未完成前，其債務已適於抵銷者，亦
    得為抵銷，民法第334條第1項前段、第 337條分別定有明文
    。上訴人以被上訴人承租系爭土地，尚積欠租金未據繳付；
    且於終止租約後，拒不返還系爭土地，受有相當於租金之利
    益，上訴人等受有相當於租金之損害，亦應返還其所受利益
    ，上訴人等請求由其應受領之補償，予以抵銷為抗辯；經查
    ：
(一)上訴人等抗辯被上訴人於86年 6月30日經上訴人等之被繼承
    人徐風楷發函終止租約時，回溯五年，積欠租金迄未支付等
    事實，為被上訴人所否認，被上訴人自應就其所否認之積極
    事實，即已繳租金之有利於己事實，負舉證之責任；惟被上
    訴人所提出有利於己、已繳租金分別為68年上期、74年、75
    年及 76年上期之收據 (原審卷第108頁至第110頁)，不足以
    證明被上訴人已支付81年7月1日以後各期之租金，被上訴人
    否認上訴人上開抗辯之事實，自無足採；查被上訴人之先祖
    李詩春與上訴人等之先人徐朝鳳，於 38年6月20日簽訂私有
    耕地租約時之租約耕地，為板橋鎮深丘字第171、及165-1地
    號，面積各為2,435平方公尺、4,067方公尺，共6502平方公
    尺，租金則為每年蓬萊米2,365台斤，此有板橋市公所92年
    12月23日函所附板深字第14號私有耕地租約在卷 (原審卷第
    155 頁)可憑，嗣前開租約面積因分割及重測，並部分耕地
    於69 年12月、72年12月被徵收 (台北縣中山國中），致僅
    餘系爭土地655平方公尺，被上訴人於80年1月4日為變更租
    約之申請，板橋市公所於80年3月8日具函通知徐風楷，並於
    同年月12日送達，有前開函文所附私有耕地租約期滿續訂租
    約申請書、申請租約變更登記明細表、耕地租約變更登記申
    請書、單獨申請租約登記通知書、回執等影本在卷 (原審卷
    第156頁至第160頁）可憑；參酌民法第435條第1項之規定，
    系爭土地租金應依前開耕地面積比例核減為每年蓬萊稻米
    238.25台斤（2,365÷6,502×655=238.25)計算；而每台斤
    為0.6公斤，238.25台斤則為142.95公斤 (238.25×0.6=142
    .95)。以上訴人所提出農業統計年報 (原審卷第140頁)所載
    之蓬萊米價格，依序計算81年7月迄86年6月30日，被上訴人
    積欠之租金共計為24,510元（32.44元×142.95＋31.98元×
    142.95＋35.2 5元×142.95＋36.93元×142.95＋34.86 元
    ×142.95 =24,510元，元以下四捨五入）。
(二)查：依不當得利之法則請求返還不當得利，以無法律上之原
    因而受利益，致他人受有損害為其要件，故其得請求返還之
    範圍，應以對方所受之利益為度，非以請求人所受損害若干
    為準，無權占有他人土地，可能獲得相當於租金之利益為社
    會通常之觀念，是被上訴人抗辯其占有系爭土地所得之利益
    ，僅相當於法定最高限額租金之數額，尚屬可採。土地所有
    人固得依不當得利法則向無權占用其土地之人請求返還相當
    於租金之損害金，惟其數額，除以申報地價為基礎外，尚須
    斟酌基地之位置、工商業繁榮之程度及占用人利用土地之經
    濟價值及所受利益等項，並與鄰地租金相比較，以為決定，
    並非必達申報地價年息百分之十之最高額。有最高法院61年
    度臺上字第1695號判例、88年度臺上字第3331號裁判意旨，
    足資參照。被上訴人於86年7月9日前收受上訴人等之被繼承
    人徐風楷於86年 6月30日為系爭土地租約終止之存證信函後
    ，拒不返還，仍繼續占有系爭土地至88年8月2日點交時止之
    事實，為兩造所不爭執，且有交通部台北市區地○○路工程
    處88年9月23日地鐵規字第880006250號函在卷 (原審卷第74
    、75頁 )足憑；上訴人抗辯被上訴人受有相當於租金之不當
    得利，依前揭最高法院判例意旨，即屬有據。被上訴人雖主
    張系爭土地已被公告為公共設施保留地，隨時將被徵收，且
    屬畸零地、袋地，上訴人等不可能利用，無損害可言云云。
    惟查被上訴人無權占有系爭土地，雖被公告為公共設施保留
    地後，所有權人僅不得為建築改良物之新建、增建、改建或
    重建及採取土石或變更地形，並不妨礙土地所有權人為從來
    之使用，參諸平均地權條例第59條第 1項之規定自明。上訴
    人等於系爭土地之租約終止後收回，自得加以利用，被上訴
    人竟拒不返還，上訴人等受有損害，自不待言；被上訴人主
    張上訴人等未受損害，並無可採。查：租金之請求權因五年
    間不行使而消滅，民法第 126條定有明文。又無法律上之原
    因而獲相當於租金之利益，致他人受損害時，如該他人之返
    還利益請求權已逾租金短期消滅時效之期間，對於相當於已
    罹消滅時效之利益，不得依不當得利之法則，請求返還，此
    亦有最高法院85年度臺上字第2059號判決意旨，可資參照。
    上訴人等於92年9月10日為前開不當得利之請求，經被上訴
    人為罹於時效消滅之主張，被上訴人主張上訴人僅得請求返
    還自87年9月11日起至88年8月 2日止相當於租金之不當得利
    ，應屬可採。本件上訴人等所有系爭土地位於板橋市○○○
    路及站前路鄰近板橋火車站，於前述期間公告屬「新板橋車
    站特定專用細部計劃」，其中38-2地號土地使用分區名稱為
    「廣場兼停車場」，38-1、-4地號土地使用分區○○○○道
    路預定地」，左側為中山國中徵收地，右側圍籬外為鐵道，
    無對外聯絡通道，而被上訴人予以占為種菜使用之事實，為
    兩造所不爭執，且有上訴人等提出之平面圖(原審卷第199頁
    )、被上訴人所提出之照片五幀（原審卷第227至229頁)在卷
    足稽；被上訴人所獲得相當於租金之利益，以系爭土地當期
    申報地價3%為適當；上訴人等所有系爭土地87年申報地價每
    平方公尺為14,960元，上訴人等所得請求返還相當於租金之
    不當得利期間，為87年9月11日至88年8月2日計有325日；從
    而，上訴人所得請求返還相當於租金之不當得利為 261,749
    元 (14,960×655×3％÷365×325=261,749、四捨五入）。
(三)綜合上述，上訴人等對於被上訴人有請求給付租金之債權為
    24,510元、返還不當得利之債權261,749元，均已屆清償期
    ，且已適於抵銷，其抗辯應由被上訴人所得請求之地價補償
    金，予以抵銷，於法尚非無據，應予准許。
九、從而，被上訴人因系爭土地租約終止，得請求上訴人等給予
    之補償為6,749,758元，扣除上訴人得抵銷之租金債權24,51
    0元、相當於租金之不當得利債權261,749元，尚餘6,463,49
    9元 (6,749,758-24,510-261,749=6,463,499)。被上訴人於
    此範圍，基於耕地三七五減租條例第17條第2項第3款之規定
    、繼承等法律關係，請求上訴人等連帶給付，於法有據，應
    予准許，逾越上開範圍之請求，不應准許。
十、給付無確定期限者，債務人於債權人得請求給付時，經其催
    告而未為給付，自受催告時起，負遲延責任。其經債權人起
    訴而送達訴狀，或依督促程序送達支付命令，或為其他相類
    之行為者，與催告有同一之效力。遲延之債務，以支付金錢
    為標的者，債權人得請求依法定利率計算之遲延利息；又應
    付利息之債務，其利率未經約定，亦無法律可據者，週年利
    率為5%，民法第229條第2項、第233條第1項前段、第203 條
    分別定有明文。查本件被上訴人請求上訴人等給付地價補償
    ，無確定期限，以支付金錢為標的，未約定又未約定利率，
    依前揭法條規定，自應以起訴狀繕本送達翌日即92年 8月30
    日起至清償日止，按週年利率5%計算之利息，於法有據，應
    予准許；逾越上開範圍之請求，未據被上訴人舉證證明上訴
    人等有應負遲延給付之事實，其請求於法無據，不應准許。
十一、綜上所述，原法院於上開範圍內，為被上訴人勝訴判決，
    並依兩造陳明願供擔保，以代釋明之不足，請求准、免宣告
    假執行，爰酌定擔保金額分別准許之，經核於法尚無違誤；
    上訴意旨，指摘原法院此部分之判決不當，求予廢棄，為無
    理由，應予駁回；原法院逾越上開範圍為被上訴人勝訴判決
    ，並為假執行之宣告，容有未恰；上訴意旨，指摘原法院此
    部分之判決不當，求予廢棄，為有理由，應由本院予以廢棄
    ，更為判決如主文第二項所示。
十二、本件事證已臻明確，兩造其他攻擊、防禦方法，及提出未
    援用之證據，經斟酌後認不影響判決基礎，無逐一論述必要
    ，併此敘明。
據上論結，本件上訴為一部有理由，一部無理由，爰判決如主文
。
中　　華　　民　　國　　94　　年　　10　　月　　 4　　日
                  民事第五庭    審判長法　官  林丁寶
　　　　　　　　　　　      　　　　　法　官  高鳳仙
　　　　　　　　　　　      　　　　　法　官  陳博享
正本係照原本作成。
如不服本判決，應於收受送達後20日內向本院提出上訴書狀，其
未表明上訴理由者，應於提出上訴後20日內向本院補提理由書狀
（均須按他造當事人之人數附繕本）上訴時應提出委任律師或具
有律師資格之人之委任狀；委任有律師資格者，另應附具律師資
格證書及釋明委任人與受任人有民事訴訟法第466條之一第一項
但書或第二項（詳附註）所定關係之釋明文書影本。
中　　華　　民　　國　　94　　年　　10　　月　　5 　　日
　　　　　　　　　　　　　　　　　　　書記官  鄭靜如
附註：
民事訴訟法第466條之一（第一項、第二項）：
對於第二審判決上訴，上訴人應委任律師為訴訟代理人。但上訴
人或其他法定代理人具有律師資格者，不在此限。
上訴人之配偶、三親等內之血親、二親等內之姻親，或上訴人為
法人、中央或地方機關時，其所屬專任人員具有律師資格並經法
院認為適當者，亦得為第三審訴訟代理人。
